---
title: "Meta-análisis en R"
bibliography: references.bib
---

```{r}
#| echo: false
source("setup.R")
```

# Clase 1 {.titulo-clase background-image="forest_plot.svg" background-size="150px" background-repeat="repeat" background-opacity=".75"}

------------------------------------------------------------------------

## ¿Qué es un meta-análisis?

-   Una herramienta estadística para **sintetizar cuantitativamente** los resultados de estudios independientes incluidos en una revisión sistemática.

-   La **unidad de análisis** son los **estudios científicos**.

-   Su objetivo es obtener un **estimador numérico** que resuma los resultados individuales.

-   Aplicable a investigaciones **cuantitativas,** con diseños de estudio similares y que evalúen la misma medida de asociación.

------------------------------------------------------------------------

### ✔️ Ventajas

-   Sintetiza cuantitativamente la evidencia disponible.

-   Aumenta la **potencia estadística**.

-   Mejora la **precisión** de los estimadores.

-   Identifica **patrones** no evidentes en estudios individuales.

-   Evalúa la **consistencia** de los resultados en diferentes contextos.

------------------------------------------------------------------------

### ❌ Desventajas

-   Su validez depende de la **calidad metodológica** de los estudios.

-   Afectado por **sesgo de publicación**.

-   La **heterogeneidad** entre estudios puede dificultar la interpretación.

-   Requiere criterios de inclusión y exclusión rigurosos.

-   No corrige errores metodológicos de los estudios primarios.

------------------------------------------------------------------------

## Estimadores de efecto

-   Los estudios incluidos en la revisión sistemática pueden diferir en diseño, población objetivo y/o medición de variables.

-   Esta variabilidad impide el uso de métodos estadísticos convencionales.

-   Los modelos de meta-análisis se basan en **estimadores de efecto** (*effect sizes*) que indican la **magnitud y dirección** de la relación entre dos variables.

------------------------------------------------------------------------

-   Los estimadores de efecto deben ser:

    -   **Comparables**
    -   **Computables**
    -   **Confiables**
    -   **Interpretables**

-   Podemos calcular estimadores de efecto para: proporción, correlación, diferencia de medias, *odds-ratio* (OR), riesgo relativo (RR) y tasa de incidencia (IRR).

------------------------------------------------------------------------

## Modelo de efectos fijos

-   Asume que los estimadores individuales corresponden a un **mismo efecto verdadero** y toda la variación se da a causa del **error muestral**.

-   El estimador global ($\theta$) se calcula como el promedio ponderado de los efectos individuales ($y_i$):

    $$
    \theta = \frac{\sum{y_i w_i}}{\sum{w_i}}\qquad donde~w_i = 1/var_i
    $$

-   Los estudios con **menor varianza** tienen **mayor peso** en la estimación global.

------------------------------------------------------------------------

## Modelo de efectos aleatorios

-   En la práctica, existen fuentes de variabilidad adicionales al error aleatorio, por lo que los modelos de efectos fijos no suelen ser apropiados.

-   Esta variabilidad se conoce como **heterogeneidad estadística** o **tau-cuadrado** ($\tau^2$).

-   Los modelos de efectos aleatorios tienen en cuenta la heterogeneidad y suponen que existe una **distribución de efectos verdaderos**.

------------------------------------------------------------------------

-   💡 El **objetivo** será estimar la **media de la distribución de efectos verdaderos**.

-   La ponderación de los estudios entonces tiene en cuenta la varianza dentro del estudio ($var_i$) y la heterogeneidad entre estudios ($\tau^2$):

    $$w^*_i = \frac{1}{var_i + \tau^2}$$

-   Los métodos más comunes para estimar $\tau^2$ son:

    -   **Máxima verosimilitud restringida** (REML)
    -   **DerSimonian y Laird**

------------------------------------------------------------------------

### Medidas de heterogeneidad

-   **tau-cuadrado** ($\tau^2$)

    -   Estima la **varianza entre efectos verdaderos**.

    -   Se utiliza para ponderar estudios en modelos de efectos aleatorios

-   **Q de Cochran**:

    -   Contrasta la hipótesis de efecto común.

    -   Sensible al número de estudios.

    -   No mide magnitud de la heterogeneidad.

-   $H^2$: Razón entre la varianza total observada y la varianza esperada bajo el supuesto de homogeneidad.

------------------------------------------------------------------------

-   **I-cuadrado** ($I^2$)

    -   Cuantifica el porcentaje de variabilidad atribuible a la heterogeneidad real.

    -   Independiente del número de estudios.

    -   Interpretación:

        -   25%: baja

        -   50%: moderada

        -   75%: alta

-   **Intervalo de predicción**: Rango de valores que podrán tomar los estimadores de estudios futuros.

------------------------------------------------------------------------

## Meta-análisis en R

-   **R** [@base] es un lenguaje de programación estadístico interpretado, orientado a objetos, multiplataforma y de código abierto.

-   **RStudio** es una interfaz multiplataforma y de código abierto que facilita el uso de R. Incluye editor de scripts, consola, entorno, explorador de archivos, panel de resultados y ayuda, entre otros.

-   `meta` [@meta] es un paquete de R que permite ajustar modelos de meta-análisis de manera sencilla y directa.

------------------------------------------------------------------------

## Paquete `meta`

-   Ajusta por defecto modelos de efectos fijos y aleatorios e indicadores de heterogeneidad.

-   Incluye la dependencia `metadat` [@metadat], con las bases de datos de ejemplo que usaremos durante las prácticas.

-   Instalación (**una sola vez** por computadora):

    ```{r}
    #| eval: false
    install.packages("meta")
    ```

-   Carga del paquete (**cada vez** que abro sesión de R):

    ```{r}
    #| eval: false
    library(meta)
    ```

------------------------------------------------------------------------

### Función `metagen()`

-   Función básica del paquete `meta`.

-   Ajusta modelos para estimadores de efecto pre-calculados.

-   Requiere transformación logarítmica para proporciones, OR y riesgos relativos.

-   En caso de datos ausentes, permite inferir estimadores de efecto y/o sus errores estándar a partir de intervalos de confianza ($95\%~IC$), medianas, $p$-valores, rangos y/o rangos intercuartílicos ($IQR$).

------------------------------------------------------------------------

#### Argumentos principales

```{r}
#| eval: false
metagen(
  TE,           # <1>
  seTE,         # <2>
  studlab,      # <3>
  data,         # <4>
  sm,           # <5>
  common = TRUE,       # <6>
  random = TRUE,       # <7>  
  ...)       
```

1.  Estimador de efecto.
2.  Error estándar del estimador.
3.  Identificador único del estudio (opcional).
4.  Tabla de datos (opcional).
5.  Estimador de efecto global (`"OR"`, `"RR"`, etc.).
6.  Ajustar modelo de efectos fijos (`TRUE`/`FALSE`).
7.  Ajustar modelo de efectos aleatorios (`TRUE`/`FALSE`).

------------------------------------------------------------------------

### Ejemplo

-   Cargamos el paquete `meta`:

    ```{r}
    library(meta)
    ```

-   Cargamos el dataset "`dat.konstantopoulos2011`" sobre impacto de modificación del calendario escolar en el rendimiento académico:

    ```{r}
    datos <- dat.konstantopoulos2011
    # Nombres de columnas
    names(datos)
    ```

-   Nuestras variables de interés son `yi` (estimador de efecto) y `vi` (varianza del estimador).

------------------------------------------------------------------------

-   Ajustamos el modelo de meta-análisis:

::: fragment
```{r}
#| code-line-numbers: "1-2,7-8"
mod <- metagen(TE = yi,    # Estimador de efecto         
               seTE = vi,  # Varianza del estimador
               sm = "SMD", # Diferencia de medias estandarizada
               studlab = study,    
               common = TRUE,   
               random = TRUE,    
               backtransf = TRUE, 
               prediction = TRUE, # Calcular intervalo de predicción
               data = datos)
```
:::

-   Los argumentos resaltados son los que necesitamos definir para correr el modelo, el resto son opcionales ya que tienen opciones por defecto.

------------------------------------------------------------------------

-   Podemos acceder a la salida del modelo llamando el objeto `mod` o usando `summary(mod)`:

::: fragment
```{r}
#| echo: false
mod
```
:::

------------------------------------------------------------------------

#### Componentes de la salida

-   `k`: número de estudios incluidos en el modelo.

-   `Common effect model`: coeficientes, $95\%~IC$ y $p$-valor del modelo de efectos fijos.

-   `Random effects model`: coeficientes, $95\%~IC$ y $p$-valor del modelo de efectos aleatorios.

-   `Quantifying heterogeneity (with 95%-CIs)`: medidas de heterogeneidad (para decidir si uso fijo o random).

-   `Details of meta-analysis methods`: Resumen de los métodos estadísticos aplicados.

------------------------------------------------------------------------

### *Forest plots*

-   Los resultados de un meta-análisis se representan gráficamente usando *forest plots*.

-   Cada fila representa un estudio con su estimador de efecto y $95\%~IC$ (cuadrados).

-   El estimador global se representa con un rombo.

-   Puede incluirse la tabla de datos con los resultados para cada estudio y su ponderación.

-   Se generan con la función `forest()`.

------------------------------------------------------------------------

## 

::: panel-tabset
## Código

```{r}
#| eval: false
forest(mod,
       common = FALSE,                 # Omitir modelo de efectos fijos
       leftcols = "studlab",           # Columnas panel izquierdo         
       col.diamond = "magenta",        # Color del estimador global
       col.square = "yellow",          # Color estimadores individuales
       smlab = "Diferencia de medias", # Etiqueta del estimador
       hetstat = TRUE,                 # Mostrar indicadores heterogeneidad
       calcwidth.hetstat = TRUE        # Añadir espacio entre paneles
)
```

## Forest plot

```{r}
#| echo: false
mod2 <- metagen(TE = yi,   
               seTE = vi,      
               studlab = study,    
               common = TRUE,   
               random = TRUE,    
               backtransf = TRUE, 
               data = datos |> filter(district == 58)
               )

forest(mod2,
       common = FALSE,
       leftcols = "studlab", 
       col.diamond = "magenta",
       col.square = "yellow",
       smlab = "Diferencia de medias",
       calcwidth.hetstat = TRUE
       
       )
```
:::

------------------------------------------------------------------------

## Funciones `metaxxx()`

-   Permiten ajustar modelos de meta-análisis a partir de datos crudos sin necesidad de transformaciones previas.

-   Se nombran siguiendo la estructura `metaxxx`, donde `xxx`es el tipo de datos o indicador.

-   Ajustan modelos de efectos fijos y aleatorios y estiman indicadores de heterogeneidad.

-   Devuelven los resultados en la escala original de los datos, aplicando la transformación inversa (argumento `backtransf = TRUE`).

------------------------------------------------------------------------

-   Para estudios descriptivos

    -   `metacor()`: coeficientes de correlación.
    -   `metaprop()`: proporciones simples (p. ej., prevalencias).
    -   `metarate()`: tasas de incidencia.

-   Para estudios analíticos

    -   `metacont()`: datos continuos (p. ej., diferencia de medias).
    -   `metabin()`: datos binarios (OR, RR, diferencia de riesgos)
    -   `metainc()`: razón de tasas de incidencia

-   Para **tiempo hasta el evento** se utiliza `metagen()` con log-*hazard ratios.*

------------------------------------------------------------------------

## Práctica 1: Correlación entre concienciación y adherencia a la medicación {style="font-size: 0.8em"}

::: panel-tabset
## Ajuste del modelo

```{r}
# Cargar datos 
datos_cor <- dat.molloy2014

# Nombres de columnas
names(datos_cor)

# Ajustar modelo
mod_cor <- metacor(
  cor = ri,            # Coeficientes de correlación
  n = ni,              # Tamaño muestral
  sm = "ZCOR",         # Estimador de efecto
  studlab = authors,   # Identificador del estudio
  data = datos_cor,    # Tabla de datos
  prediction = TRUE    # Calcular intervalo de predicción
)
```

## Resultados

```{r}
#| echo: false
mod_cor
```
:::

------------------------------------------------------------------------

### Forest plot

```{r}
#| echo: false
forest(mod_cor)
```

------------------------------------------------------------------------

## Práctica 2: Prevalencia de la distrofia muscular de Duchenne en recién nacidos {style="font-size: 0.8em"}

::: panel-tabset
## Ajuste del modelo

```{r}
# Cargar datos 
datos_prev <- dat.crisafulli2020

# Nombres de columnas
names(datos_prev)

# Ajustar modelo
mod_prev <- metaprop(
  event = cases,       # Individuos con la condición
  n = total,           # Tamaño muestral
  sm = "PLO",          # Estimador de efecto
  pscale = 1000,       # Expresar prevalencia cada 1000 hab
  studlab = study,     # Identificador del estudio
  data = datos_prev,   # Tabla de datos
  prediction = TRUE    # Calcular intervalo de predicción
)
```

## Resultados

```{r}
#| echo: false
mod_prev
```
:::

------------------------------------------------------------------------

### Forest plot

```{r}
#| echo: false
forest(mod_prev)
```

------------------------------------------------------------------------

## Práctica 3: efecto de los diuréticos en la prevención de preeclampsia {style="font-size: 0.8em"}

::: panel-tabset
## Ajuste del modelo

```{r}
# Cargar datos 
datos_or <- dat.collins1985b

# Nombres de columnas
names(datos_or)

# Ajustar modelo
mod_or <- metabin(
  event.e = pre.xti,   # Expuestos con el evento
  n.e = pre.nti,       # Tamaño muestral expuestos
  event.c = pre.xci,   # No expuestos con el evento
  n.c = pre.nci,       # Tamaño muestral no expuestos
  sm = "OR",           # Estimador de efecto
  studlab = author,    # Identificador del estudio
  data = datos_or,     # Tabla de datos
  prediction = TRUE    # Calcular intervalo de predicción
)
```

## Resultados

```{r}
#| echo: false
mod_or
```
:::

------------------------------------------------------------------------

### Forest plot

```{r}
#| echo: false
forest(mod_or)
```

------------------------------------------------------------------------

## Práctica 4: Incidencia de infecciones sanguíneas asociadas al uso de catéteres {style="font-size: 0.8em"}

::: panel-tabset
## Ajuste del modelo

```{r}
# Cargar datos 
datos_inc <- dat.nielweise2008

# Nombres de columnas
names(datos_inc)

# Ajustar modelo
mod_inc <- metainc(
  event.e = x1i,       # Casos en grupo expuesto
  time.e = t1i,        # Tiempo-persona en grupo expuesto
  event.c = x2i,       # Casos en grupo control
  time.c = t2i,        # Tiempo-persona en grupo control
  sm = "IRR",          # Estimador de efecto
  studlab = authors,   # Identificador del estudio
  data = datos_inc,    # Tabla de datos
  prediction = TRUE    # Calcular intervalo de predicción
)
```

## Resultados

```{r}
#| echo: false
mod_inc
```
:::

------------------------------------------------------------------------

### Forest plot

```{r}
#| echo: false
forest(mod_inc)
```

## Referencias
